---
title: "Untitled"
output: html_document
date: "2025-02-05"
---

```{r}

library("dplyr")
library("stringr")

## data viz
library("ggplot2")
library("ComplexHeatmap")
library("ggpubr")
library("RColorBrewer")

## specific to RNA-seq
library("edgeR")

## gene annotation
library("biomaRt")
library("AnnotationDbi")
library("dplyr")
library("stringr")

## viz
library("ComplexHeatmap")
library("ggplot2")

## rna-seq
library("edgeR")
library("limma")
library("org.Hs.eg.db")
library("msigdb")
library("clusterProfiler")
library("fgsea")
# project path
projectPath <- getwd() 

```

Listamos los archivos con los que vamos a trabajar y con la función grep los agrupamos en una variable 'archivos' donde cogemos los que vamos a necesitar

```{r}
dataPath <- file.path(projectPath, "GSE111003_RAW")

# Lista todos los archivos en el directorio
all_files <- list.files(dataPath, full.names = TRUE)

archivos <- all_files[
  grepl("T0",all_files) |
  grepl("BG",all_files) & grepl("4h",all_files) |
  grepl("BG",all_files) & grepl("24h",all_files) |
  grepl("RPMI",all_files) & grepl("4h",all_files) |
  grepl("RPMI",all_files) & grepl("24h",all_files) |
  grepl("BG_d6_LPS",all_files) & !grepl("\\.bw",all_files)
]

# Muestra los archivos filtrados


```



```{r}
# Crear listas vacías para almacenar los datos de expresión, muestras y condiciones
expresion_data <- list()
muestras <- c()
condiciones <- c()

for (archivo in archivos) {
  # Leer el archivo directamente
  data <- tryCatch({
    read.table(archivo, header = TRUE, stringsAsFactors = FALSE, sep = "\t", 
               comment.char = "#", fill = TRUE)[, c("feature_id", "unique_hits")]
  }, error = function(e) {
    message("Error leyendo el archivo ", archivo, ": ", e$message)
    return(NULL)
  })
  
  if (!is.null(data)) {
    # Almacenar los datos
    expresion_data[[archivo]] <- data
    
    # Extraer el nombre de la muestra
    muestra_nombre <- sub(".*_(HD\\d+|RPMI\\d+)_.*", "\\1", archivo)
    muestras <- c(muestras, muestra_nombre)
    
    # Determinar la condición con prioridad explícita
    if (grepl("T0", archivo)) {
      condiciones <- c(condiciones, "T0")
    } else if (grepl("24h", archivo)) {
      if (grepl("BG", archivo)) {
        condiciones <- c(condiciones, "BG_24h")
      } else if (grepl("RPMI", archivo)) {
        condiciones <- c(condiciones, "RPMI_24h")
      }
    } else if (grepl("4h", archivo)) {
      if (grepl("BG", archivo)) {
        condiciones <- c(condiciones, "BG_4h")
      } else if (grepl("RPMI", archivo)) {
        condiciones <- c(condiciones, "RPMI_4h")
      }
    } else if (grepl("d6", archivo)) {
      if (grepl("BG", archivo)) {
        condiciones <- c(condiciones, "BG_d6")
      } else if (grepl("RPMI", archivo)) {
        condiciones <- c(condiciones, "RPMI_d6")
      }
    } else {
      condiciones <- c(condiciones, "Unknown")
    }
  }
}
```

Data frame de los metadatos

```{r}
samplesMetadata <- data.frame(
  Sample.ID = paste(condiciones, muestras, sep = "_"),
  Sample = muestras,
  Treatment = ifelse(grepl("LPS", condiciones), "LPS", 
                     ifelse(grepl("BG", condiciones), "BG", 
                            ifelse(grepl("RPMI", condiciones), "RPMI", "Unknown"))),
  Time = ifelse(grepl("24h", condiciones), "24h", 
                ifelse(grepl("4h", condiciones), "4h", 
                       ifelse(grepl("T0", condiciones), "0h", 
                              ifelse(grepl("d6", condiciones), "d6", "Unknown"))))
)

# Asegurar que los Sample.ID sean únicos
samplesMetadata$Sample.ID <- make.unique(samplesMetadata$Sample.ID)

# Asignar el Sample.ID como rownames
rownames(samplesMetadata) <- samplesMetadata$Sample.ID

# Validar los datos
samplesMetadata
```

Creamos la matriz de expresión final agregando los valores por expresión de cada muestra y condición


```{r}
# Crear la matriz de expresión final
expresion_final <- data.frame(feature_id = unique(unlist(lapply(expresion_data, function(x) x$feature_id))))

# Agregar los valores de expresión por cada muestra y condición
for (i in 1:length(expresion_data)) {
  # Extraer los datos para cada archivo
  data <- expresion_data[[i]]
  
  # Crear el nombre de la columna correspondiente con la condición y la muestra
  nombre_columna <- paste(condiciones[i], muestras[i], sep = "_")
  
  # Unir los valores de expresión con la tabla de genes
  expresion_final <- merge(expresion_final, data[, c("feature_id", "unique_hits")], by = "feature_id", all.x = TRUE)
  
  # Renombrar la columna con el nombre de la muestra + condición
  colnames(expresion_final)[ncol(expresion_final)] <- nombre_columna
}

# Ver las primeras filas de la matriz final
head(expresion_final)
```

```{r}
# Crear la matriz de expresión final como rawCounts
rawCounts <- expresion_final[, -1]  # Eliminamos la columna feature_id
rownames(rawCounts) <- expresion_final$feature_id

# Mostrar la matriz de expresión (rawCounts)
head(rawCounts)
```
Con este código vemos cuanto porcentaje de genes no tienen expresión

```{r}
message(
  ">>> % of genes with no expression in any sample: ", 
  ((sum(rowSums(rawCounts == 0) == ncol(rawCounts)) / nrow(rawCounts)) * 100) %>%
    round(2)
)
```

Eliminamos aquellos con 0 de expresión

```{r}
rawCounts <- rawCounts[rowSums(rawCounts == 0) != ncol(rawCounts), ]
```

```{r}
rawCounts <- rawCounts[rowSums(rawCounts) > 1, ]
```

```{r}
genes.to.keep <- filterByExpr(rawCounts, group = samplesMetadata$Treatment)
```

```{r}
rawCounts.filt <- rawCounts[genes.to.keep, ]
```

Ploteamos un histograma, donde vemos que casi todo se acerca a cero, por lo que no sigue una normal

```{r}
hist(as.numeric(as.matrix(rawCounts.filt)), breaks = 100, main = "Histogram or raw counts (all samples together)", col = "lightblue")

```



```{r}
cat("Library sizes:\n")
cat("=== Mean lib. size", mean(colSums(rawCounts.filt)) * 1e-6, "\n")
cat("=== Minimum lib size", min(colSums(rawCounts.filt)) * 1e-6, "\n")
cat("=== Maximum lib size", max(colSums(rawCounts.filt)) * 1e-6, "\n")
```
 
```{r}
# Crear un dataframe con los tamaños de biblioteca por muestra
dfLibSize <- data.frame(
  Lib.Size = round(colSums(rawCounts.filt) * 1e-6, 3)  # Filtrando genes de baja expresión
) %>% cbind(samplesMetadata)

# Visualizar los tamaños de biblioteca con ggplot2
ggplot(dfLibSize, mapping = aes(x = Sample.ID, y = Lib.Size, fill = Treatment)) + 
  geom_bar(stat = "identity", color = "black") + 
  scale_fill_manual(values = colorRampPalette(brewer.pal(8, "Set2"))(length(unique(dfLibSize$Treatment)))) + 
  geom_text(
    aes(label = Lib.Size), hjust = 0.5, vjust = 2, 
    color = "white", size = 2.5
  ) +
  theme_minimal() + 
  ggtitle("Library size per sample") +
  theme(
    axis.text.x = element_text(angle = 45, hjust = 1),
    plot.title = element_text(face = "bold")
  ) 
 
```
 
Aquí hacemos la normalización intra muestral 
 
 
```{r}
# Calcular las cuentas por millón (CPM) antes y después del filtrado
cpm.data <- cpm(rawCounts)
log.cpm.data <- cpm(rawCounts, log = TRUE)
cpm.filt.data <- cpm(rawCounts.filt)
log.cpm.filt.data <- cpm(rawCounts.filt, log = T)
```
 
 
 
```{r}
# Función para graficar densidades
plotDensities2 <- function(
  matrix, 
  title = "", 
  xlab = "",
  ylim = 0.27,
  cols = NULL, 
  cutoff = NULL
) {
  nsamples <- ncol(matrix)
  plot(density(matrix[, 1]), col = cols[1], 
       lwd = 2, las = 1, ylim = c(0, ylim), main = "", xlab = "")
  grid()
  title(main = title, xlab = xlab)
  if (!is.null(cutoff)) abline(v = cutoff, lty = 3)
  for (i in 2:nsamples){
    den <- density(matrix[, i])
    lines(den$x, den$y, col = cols[i], lwd = 2)
  }
}

# Definir colores
sample_colors <- colorRampPalette(brewer.pal(8, "Dark2"))(ncol(rawCounts))

```
 
Ploteamos los CPM creados filtrados y sin filtrar junto con sus logaritmos
 
```{r}
# Configurar el layout de los gráficos
par(mfrow = c(2, 2), mar = c(4.1, 4.1, 1.4, 1.8), mgp = c(2.1, 1, 0))

# Graficar las densidades de CPM y logCPM antes y después del filtrado
plotDensities2(
  cpm.data, title = "A. CPMs before filtering",
  xlab = "CPM", cols = sample_colors
)
plotDensities2(
  cpm.filt.data, title = "B. CPMs after filtering",
  xlab = "CPM", cols = sample_colors
)
plotDensities2(
  log.cpm.data, title = "C. logCPMs before filtering",
  xlab = "logCPM", cols = sample_colors
)
plotDensities2(
  log.cpm.filt.data, title = "D. logCPMs after filtering",
  xlab = "logCPM", cols = sample_colors
)
```


Aquí hacemos la normalización inter muestral <- TMM

```{r}
# Crear el objeto DGEList con los datos filtrados
DGEfiltData <- DGEList(
  counts = rawCounts.filt,
  samples = samplesMetadata,
  group = samplesMetadata$Treatment  # Se usa Treatment en lugar de Condition
)

# Calcular factores de normalización con el método TMM
DGEfiltData <- calcNormFactors(DGEfiltData, method = "TMM")

# Obtener log-CPM normalizado con TMM
lcpmTMM <- cpm(DGEfiltData, log = TRUE)

# Mostrar una vista parcial de los datos normalizados
lcpmTMM[1:10, 1:10]

```


Creamos un heatmap para visualización

```{r}
# Definir anotaciones de filas usando los metadatos disponibles
ha <- rowAnnotation(
  df = samplesMetadata %>% dplyr::select(Treatment, Time),
  col = list(
    Treatment = colorRampPalette(brewer.pal(8, "Set1"))(length(unique(samplesMetadata$Treatment))) %>%
      setNames(unique(samplesMetadata$Treatment)),
    Time = colorRampPalette(brewer.pal(8, "Blues"))(length(unique(samplesMetadata$Time))) %>%
      setNames(unique(samplesMetadata$Time))
  )
)

# Crear heatmap de los factores de normalización de TMM
Heatmap(
  DGEfiltData$samples[, "norm.factors", drop = FALSE],
  name = "Norm. factors",  # Título de la leyenda
  row_title = "Samples",
  row_names_gp = gpar(fontsize = 7),
  column_title_gp = gpar(fontsize = 11, fontface = "bold"),
  show_column_names = FALSE,
  heatmap_width = unit(70, "mm"),
  column_title = "Norm. factors from TMM model",
  
  # Función para colorear los valores dentro del heatmap
  cell_fun = function(j, i, x, y, width, height, fill) {
    value <- DGEfiltData$samples[i, "norm.factors"]
    grid.text(
      sprintf("%.2f", value), x, y, 
      gp = gpar(fontsize = 8, col = ifelse(value < 1, "white", "black"))
    )
  },
  
  right_annotation = ha,  # Añadir anotaciones de Treatment y Time
  border = TRUE
)

```


```{r}
par(mfrow = c(2, 2), mar = c(1.1, 4.1, 1.4, 1.8), mgp = c(1.1, 1, 0))

# Asegurar que color.list() tenga suficientes colores para todas las muestras
colores <- colorRampPalette(brewer.pal(8, "Set1"))(ncol(rawCounts.filt))

# A. Raw counts
boxplot(
  rawCounts.filt, col = colores,
  cex.axis = 0.7, las = 2, 
  main = "A. Raw counts", cex.main = 0.9, xaxt='n'
)

# B. CPM
boxplot(
  cpm.filt.data, col = colores, 
  cex.axis = 0.7, las = 2, 
  main = "B. CPM", cex.main = 0.9, xaxt='n'
)

# C. Log-CPM con línea de la mediana
boxplot(
  log.cpm.filt.data, col = colores, 
  cex.axis = 0.7, las = 2, 
  main = "C. Log-CPM", cex.main = 0.9, xaxt='n'
)
abline(h = median(log.cpm.filt.data), col="blue")

# D. TMM + Log-CPM con línea de la mediana
boxplot(
  lcpmTMM, col = colores,
  cex.axis = 0.7, las = 2, 
  main = "D. TMM + log-CPM", cex.main = 0.9, xaxt='n'
)
abline(h = median(lcpmTMM), col="blue")

```

```{r}
plotPCA <- function(
  pcaObject, col.points, shape.points = NULL, palette,
  legend.col, point.size = 3, title = "", pcs = c(1, 2)
){
  ## Extraer la varianza explicada por cada componente principal
  variance <- round(factoextra::get_eigenvalue(pcaObject)[pcs, 2], 1)
  
  ## Extraer los componentes principales
  data <- data.frame(pcaObject[["x"]])

  # Crear el gráfico PCA usando ggplot
  p <- ggplot(data, aes(x = PC1, y = PC2, color = col.points, shape = shape.points)) +
    geom_point(size = point.size) +
    scale_color_manual(values = palette) +
    scale_shape_manual(values = c(16, 17, 18)) +  # Puedes ajustar los valores de los shapes si es necesario
    ggtitle(title) +
    theme_minimal() +
    theme(
      axis.text.x = element_text(size = 12),
      axis.text.y = element_text(size = 12),
      plot.title = element_text(face = "bold", size = 14),
      legend.title = element_text(size = 12),
      legend.text = element_text(size = 10)
    ) +
    labs(
      color = legend.col, 
      shape = "Sample Type"
    ) +
    xlab(paste0("PC1: ", variance[1], "% variance")) +
    ylab(paste0("PC2: ", variance[2], "% variance"))
  
  return(p)
}

```

Realizmos la PCA

```{r}
PCA.scaled <- prcomp(scale(t(lcpmTMM)))

# Imprimir un resumen de la PCA (varianza explicada por cada componente)
summary(PCA.scaled)
```
Ploteamos las PCAs por treatment, time y sample

```{r}
library(RColorBrewer)

# Generar una paleta de colores
color_palette <- brewer.pal(8, "Set1")  # Cambia el número de colores si es necesario

# Realizar la PCA con los datos de lcpmTMM
PCA.scaled <- prcomp(scale(t(lcpmTMM)))

# PCA por tratamiento (usando "Treatment" como categoría)
p1 <- plotPCA(
  pcaObject = PCA.scaled, 
  col.points = as.factor(samplesMetadata$Treatment),
  palette = color_palette,  # Usamos la paleta generada
  legend.col = "Treatment",
  title = "PCA by treatment"
)

# PCA por tiempo (usando "Time" como categoría)
p2 <- plotPCA(
  pcaObject = PCA.scaled, 
  col.points = as.factor(samplesMetadata$Time),
  palette = color_palette,
  legend.col = "Time",
  title = "PCA by time"
)

# PCA por muestra (usando "Sample" como categoría)
p3 <- plotPCA(
  pcaObject = PCA.scaled, 
  col.points = as.factor(samplesMetadata$Sample),
  palette = color_palette,
  legend.col = "Sample",
  title = "PCA by sample"
)

# Combinar todos los gráficos en una cuadrícula de 2x2
pt <- ggpubr::ggarrange(
  plotlist = list(p1, p2, p3), 
  labels = LETTERS[1:3],
  ncol = 2, nrow = 2
)

# Añadir un título global para la figura
annotate_figure(
  pt, 
  top = text_grob("PCA of main changes (data scaled)", face = "bold", size = 14)
)

```

Como sabemos, el primer PC explica más que el siguiente, y así 

```{r}
factoextra::fviz_eig(PCA.scaled) + ggtitle("Explained variance") + 
  theme(plot.title = element_text(face = "bold"))
```
Printeamos los genes más influyentes en las 2 primeras PCs

```{r}

mm.scaled <- PCA.scaled$rotation[, 1:2] %>% apply(
  2, \(x) {
    # Para cada componente (columna de PCA), tomamos los 10 genes con mayor y menor contribución
    c(
      names(x)[order(x, decreasing = TRUE)] %>% head(10),  # 10 genes con mayor contribución positiva
      names(x)[order(x, decreasing = FALSE)] %>% head(10)  # 10 genes con mayor contribución negativa
    )
  }
)

# Ver los resultados, que serán los nombres de los genes más influyentes en las 2 primeras componentes principales
mm.scaled

```

```{r}
lcpmTMM[mm.scaled[1:5, 1], ] %>% t() %>% summary()
```



Heatmap con distancias euclideas



```{r, fig.width=12, fig.height=10}
library(ComplexHeatmap)
library(RColorBrewer)
library(dplyr)

# Función para generar colores usando RColorBrewer
generate_colors <- function(factor_levels, palette = "Set2") {
  brewer.pal(min(length(factor_levels), 8), palette) %>% setNames(factor_levels)
}

# Calcular distancias euclidianas
sampleDists <- dist(t(lcpmTMM), method = "euclidean")

# Crear anotaciones para la heatmap
ha <- HeatmapAnnotation(
  df = samplesMetadata %>% dplyr::select(
    Sample, Treatment, Time
  ),
  col = list(
    Sample = generate_colors(unique(samplesMetadata$Sample)),
    Treatment = generate_colors(unique(samplesMetadata$Treatment)),
    Time = generate_colors(unique(samplesMetadata$Time))
  )
)

# Crear heatmap con distancias euclidianas
Heatmap(
  as.matrix(sampleDists),
  name = "Euclidean\ndistance", 
  row_names_gp = gpar(fontsize = 10),
  column_title_gp = gpar(fontsize = 11, fontface = "bold"),
  show_column_names = FALSE,
  heatmap_width = unit(240, "mm"),
  heatmap_height = unit(200, "mm"),
  column_title = "Euclidean distances in transcriptional space",
  top_annotation = ha,
  border = TRUE,
  col = colorRampPalette(rev(brewer.pal(9, "Blues")))(200)
)

```

Heatmap con la correlacion de Pearson


```{r, fig.width=12, fig.height=10}
cor.pearson <- cor(lcpmTMM, method = "pearson") 

# Crear la anotación del heatmap sin Replicate y sin color.list()
ha <- HeatmapAnnotation(
  df = samplesMetadata %>% dplyr::select(Sample, Treatment, Time),
  col = list(
    Sample = setNames(RColorBrewer::brewer.pal(length(unique(samplesMetadata$Sample)), "Set3"),
                      unique(samplesMetadata$Sample)),
    Treatment = setNames(RColorBrewer::brewer.pal(length(unique(samplesMetadata$Treatment)), "Set2"),
                         unique(samplesMetadata$Treatment)),
    Time = setNames(RColorBrewer::brewer.pal(length(unique(samplesMetadata$Time)), "Paired"),
                    unique(samplesMetadata$Time))
  )
)

# Graficar el heatmap con Pearson's correlation
Heatmap(
  cor.pearson,
  name = "Pearson's\ncorrelation", 
  row_names_gp = gpar(fontsize = 10),
  column_title_gp = gpar(fontsize = 11, fontface = "bold"),
  show_column_names = FALSE,
  heatmap_width = unit(240, "mm"),
  heatmap_height = unit(200, "mm"),
  column_title = "Pearson's correlations in transcriptional space",
  top_annotation = ha,
  border = TRUE,
  cell_fun = function(j, i, x, y, width, height, fill) {
    grid.text(
      sprintf("%.2f", cor.pearson[i, j]), x, y, 
      gp = gpar(fontsize = 8, col = "black")
    )
  }
)

```


Heatmap en el espacio de la PCA

```{r, fig.width=12, fig.height=10}
sampleDists <- dist(PCA.scaled$x, method = "euclidean") 

# Crear la anotación del heatmap 
ha <- HeatmapAnnotation(
  df = samplesMetadata %>% dplyr::select(Sample, Treatment, Time),
  col = list(
    Sample = setNames(RColorBrewer::brewer.pal(length(unique(samplesMetadata$Sample)), "Set3"),
                      unique(samplesMetadata$Sample)),
    Treatment = setNames(RColorBrewer::brewer.pal(length(unique(samplesMetadata$Treatment)), "Set2"),
                         unique(samplesMetadata$Treatment)),
    Time = setNames(RColorBrewer::brewer.pal(length(unique(samplesMetadata$Time)), "Paired"),
                    unique(samplesMetadata$Time))
  )
)

# Graficar el heatmap con las distancias euclidianas en el espacio PCA
Heatmap(
  as.matrix(sampleDists),
  name = "Euclidean\ndistance", 
  row_names_gp = gpar(fontsize = 10),
  column_title_gp = gpar(fontsize = 11, fontface = "bold"),
  show_column_names = FALSE,
  heatmap_width = unit(240, "mm"),
  heatmap_height = unit(200, "mm"),
  column_title = "Euclidean distances in PCA space",
  top_annotation = ha,
  border = TRUE,
  col = colorRampPalette(rev(RColorBrewer::brewer.pal(9, "Blues")))(200)
)

```

Lo mismo con la correlación de Pearson

```{r, fig.width=12, fig.height=10}
cor.spearman <- cor(t(PCA.scaled$x), method = "pearson") 

# Crear la anotación del heatmap sin Replicate, Cell_type y Condition
ha <- HeatmapAnnotation(
  df = samplesMetadata %>% dplyr::select(Sample, Treatment, Time),
  col = list(
    Sample = setNames(RColorBrewer::brewer.pal(length(unique(samplesMetadata$Sample)), "Set3"),
                      unique(samplesMetadata$Sample)),
    Treatment = setNames(RColorBrewer::brewer.pal(length(unique(samplesMetadata$Treatment)), "Set2"),
                         unique(samplesMetadata$Treatment)),
    Time = setNames(RColorBrewer::brewer.pal(length(unique(samplesMetadata$Time)), "Paired"),
                    unique(samplesMetadata$Time))
  )
)

# Graficar el heatmap con las correlaciones de Pearson
Heatmap(
  cor.spearman,
  name = "Pearson's\ncorrelation", 
  row_names_gp = gpar(fontsize = 10),
  column_title_gp = gpar(fontsize = 11, fontface = "bold"),
  show_column_names = FALSE,
  heatmap_width = unit(240, "mm"),
  heatmap_height = unit(200, "mm"),
  column_title = "Pearson's correlations in PCA space",
  top_annotation = ha,
  border = TRUE,
  cell_fun = function(j, i, x, y, width, height, fill) {
    grid.text(
      sprintf("%.2f", cor.spearman[i, j]), x, y, 
      gp = gpar(fontsize = 8, col = "black")
    )
  }
)

```


Añadimos la columna condition a samplesMetadata para trabajar la expresión diferencial

```{r}
samplesMetadata$condition <- interaction(samplesMetadata$Treatment, samplesMetadata$Time, sep = "_")

```


Aquí trabajamos con el contraste `conditionUnknown_0h` - `conditionBG_4h`y hacemos histograma y volcano plot

```{r}
# Cargar paquetes necesarios
library(limma)
library(edgeR)

# Crear matriz de diseño (modelo lineal)
design <- model.matrix(~ 0 + condition, data = samplesMetadata)

# Ajustar el modelo lineal con lmFit
fit <- lmFit(lcpmTMM, design)

fit$coefficients

contrast.matrix <- makeContrasts(
  Unknown_0hvs_BG_4h    = `conditionUnknown_0h` - `conditionBG_4h`,
  Unknown_0hvs_BG_24h   = `conditionUnknown_0h` - `conditionBG_24h`,
  Unknown_0hvs_RPMI_4h  = `conditionUnknown_0h` - `conditionRPMI_4h`,
  Unknown_0hvs_RPMI_24h = `conditionUnknown_0h` - `conditionRPMI_24h`,
  levels = colnames(design)
)
fit.contr <- contrasts.fit(fit, contrast.matrix)


# Aplicar corrección Bayesiana con eBayes
fitBayes <- eBayes(fit.contr)
# Extraer los genes diferencialmente expresados para la variable "Treatment"
results_treatment <- topTable(fitBayes, coef = "Unknown_0hvs_RPMI_4h", number = Inf, adjust.method = "fdr")

# Mostrar las primeras filas de los resultados
head(results_treatment)

# Guardar los resultados en archivos CSV
write.csv(results_treatment, "DEA_Treatment_results.csv", row.names = TRUE)
write.csv(results_time, "DEA_Time_results.csv", row.names = TRUE)

```
Cuantos son significativos
```{r}
n.degs <- results_treatment %>% filter(adj.P.Val <= 0.05) %>% nrow()
n.degs
```





```{r}
results_treatment %>% ggplot(aes(x = P.Value)) + 
  geom_histogram(alpha = 0.8, color = "black") + 
  geom_vline(xintercept = 0.05, color = "red", linetype = "dashed") + 
  ggtitle(paste0("conditionUnknown_0h - conditionBG_4h (DEGs: ", n.degs, ")")) + 
  theme_classic() + theme(plot.title = element_text(face = "bold"))
```

```{r}
logfc.cutoff <- 1
results_treatment <- results_treatment %>% mutate(
  SYMBOL = rownames(.),
  Significant = case_when(
    adj.P.Val <= 0.05 & logFC >= logfc.cutoff ~ "Up-regulated",
    adj.P.Val <= 0.05 & logFC <= -logfc.cutoff ~ "Down-regulated",
    TRUE ~ "Non-significant"
  ) %>% factor(levels = c("Up-regulated", "Down-regulated", "Non-significant"))
)
results_treatment %>% ggplot(aes(x = logFC, y = -log10(adj.P.Val), color = Significant)) + 
  geom_point(alpha = 0.8) + 
  geom_vline(xintercept = logfc.cutoff, color = "red", linetype = "dashed") + 
  geom_vline(xintercept = -logfc.cutoff, color = "red", linetype = "dashed") + 
  geom_hline(yintercept = -log10(0.05), color = "red", linetype = "dashed") + 
  scale_color_manual(values = c("#a83c32", "#3a6691", "#dbd9d9")) + 
  ggtitle("conditionUnknown_0h - conditionBG_4h") + theme_classic() + 
  theme(plot.title = element_text(face = "bold"))
```


Aquí trabajamos con el contraste `conditionUnknown_0h` - `conditionBG_24h`y hacemos histograma y volcano plot

```{r}
# Extraer los genes diferencialmente expresados para la variable "Treatment"
results_treatment24 <- topTable(fitBayes, coef = "Unknown_0hvs_RPMI_24h", number = Inf, adjust.method = "fdr")

# Mostrar las primeras filas de los resultados
head(results_treatment24)
```

Cuantos son significativos

```{r}
n.degs24 <- results_treatment24 %>% filter(adj.P.Val <= 0.05) %>% nrow()
n.degs24
```





```{r}
results_treatment24 %>% ggplot(aes(x = P.Value)) + 
  geom_histogram(alpha = 0.8, color = "black") + 
  geom_vline(xintercept = 0.05, color = "red", linetype = "dashed") + 
  ggtitle(paste0("conditionUnknown_0h - conditionBG_24h (DEGs: ", n.degs24, ")")) + 
  theme_classic() + theme(plot.title = element_text(face = "bold"))
```

```{r}
logfc.cutoff <- 1
results_treatment24 <- results_treatment24 %>% mutate(
  SYMBOL = rownames(.),
  Significant = case_when(
    adj.P.Val <= 0.05 & logFC >= logfc.cutoff ~ "Up-regulated",
    adj.P.Val <= 0.05 & logFC <= -logfc.cutoff ~ "Down-regulated",
    TRUE ~ "Non-significant"
  ) %>% factor(levels = c("Up-regulated", "Down-regulated", "Non-significant"))
)
results_treatment24 %>% ggplot(aes(x = logFC, y = -log10(adj.P.Val), color = Significant)) + 
  geom_point(alpha = 0.8) + 
  geom_vline(xintercept = logfc.cutoff, color = "red", linetype = "dashed") + 
  geom_vline(xintercept = -logfc.cutoff, color = "red", linetype = "dashed") + 
  geom_hline(yintercept = -log10(0.05), color = "red", linetype = "dashed") + 
  scale_color_manual(values = c("#a83c32", "#3a6691", "#dbd9d9")) + 
  ggtitle("conditionUnknown_0h - conditionBG_24h") + theme_classic() + 
  theme(plot.title = element_text(face = "bold"))
```


Aquí usamos barplot para observar la expresión de los genes más significativos respecto a la condición

```{r}
top.tol.genes <- results_treatment24 %>% filter(adj.P.Val <= 0.05) %>% 
  arrange(desc(logFC)) %>% pull(SYMBOL) %>% head()

df.plot <- t(lcpmTMM[top.tol.genes, ]) %>% cbind(samplesMetadata) 
top.tol.genes %>% lapply(
  \(gene) {
    df.plot %>% ggplot(
      aes(x = condition, y = .data[[gene]], fill = condition)
    ) + geom_boxplot() + 
      geom_dotplot(binaxis = 'y', stackdir='center', dotsize=0.5) + 
      ggtitle(paste0("Expression levels of ", gene, " gene")) + 
      theme_classic() + theme(plot.title = element_text(face = "bold"))
  }
)
```






Análisis de enriquecimiento: descargamos las bases de datos de KEGG y MSIGDB

```{r}
genes <- suppressMessages(
  AnnotationDbi::mapIds(
    org.Hs.eg.db, 
    keys = rownames(lcpmTMM), 
    column = c("SYMBOL"),
    keytype = "ENSEMBL", 
    multiVals = 'first'
  )
)
genesAnnoDbi <- stack(genes)
colnames(genesAnnoDbi) <- c("SYMBOL", "GENE_ID")
```



```{r}
tab <- getGeneKEGGLinks(species = "hsa")
tab$Symbol <- mapIds(
  org.Hs.eg.db, tab$GeneID,
  column = "SYMBOL", keytype = "ENTREZID"
) 
```

```{r}
namesPathways <- getKEGGPathwayNames(species = "hsa")
rownames(namesPathways) <- namesPathways$PathwayID
listKegg <- split(tab, f = tab$PathwayID)
names(listKegg) <- namesPathways[gsub(
  pattern = "path:", replacement = "", x = names(listKegg)
), "Description"] %>% gsub(
  pattern = " - Homo sapiens (human)", replacement = "", x = ., fixed = T
)
listKeggmod <- lapply(listKegg, function(x) x[["Symbol"]])
vec.length <- sapply(listKeggmod, length) 
listKeggmod <- listKeggmod[vec.length > 5 & vec.length < 500]
```

```{r}
names(listKeggmod) %>% head()
```


```{r}
msigdb.hs <- getMsigdb(org = 'hs', id = 'SYM')
```



```{r}
msigdb.hs.int.sets <- subsetCollection(
  gsc = msigdb.hs, collection = c("h")
)
msigdb.hs.int.sets.list <- geneIds(msigdb.hs.int.sets)
vec.length <- sapply(msigdb.hs.int.sets.list, length)
keep <- vec.length > 5 & vec.length < 500
msigdb.hs.int.sets.list.filt <- msigdb.hs.int.sets.list[keep]
msigdb.hs.int.sets.list.df <- stack(msigdb.hs.int.sets.list.filt)[, c(2, 1)]
```


```{r}
names(msigdb.hs.int.sets.list.filt) %>% head()
```









Del contraste de 0 a 4h sacamos los genes significativos con un valor del logFC mayor o igual que 1

```{r}
genes.0h.4h <- results_treatment %>% filter(adj.P.Val <= 0.05, logFC >= 1) %>% 
  rownames()
head(genes.0h.4h)
```

Del contraste de 0 a 24h sacamos los genes significativos con un valor del logFC mayor o igual que 1

```{r}
genes.0h.24h <- results_treatment24 %>%  filter(adj.P.Val <= 0.05, logFC >= 1) %>% 
  rownames()
head(genes.0h.24h)
```






Decidimos hacer enriquecimiento mediante ORA



```{r}
# Cargar biomaRt
library(biomaRt)

# Conectar con la base de datos de Ensembl

mart <- useMart("ensembl", dataset = "hsapiens_gene_ensembl")

# Obtener la anotación de genes (ajusta las columnas según lo que necesites)
bmAnnotations.filt <- getBM(
  attributes = c("external_gene_name", "entrezgene_id"),
  mart = mart
)

# Revisar si se ha cargado correctamente
head(bmAnnotations.filt)

```




Aquí hacemos enriquecimiento por la base de datos KEGG

```{r}
library(clusterProfiler)
library(enrichplot)


# Convertir los genes de interés a ENTREZID
genes_entrez_4h <- bitr(genes.0h.4h, fromType="ENSEMBL", toType="ENTREZID", OrgDb = org.Hs.eg.db)
genes_entrez_24h <- bitr(genes.0h.24h, fromType="ENSEMBL", toType="ENTREZID", OrgDb = org.Hs.eg.db)

# Filtrar valores no nulos
genes_entrez_4h <- na.omit(genes_entrez_4h)
genes_entrez_24h <- na.omit(genes_entrez_24h)

# Extraer solo la columna ENTREZID del data.frame generado por bitr()
genes_entrez_4h <- genes_entrez_4h$ENTREZID
genes_entrez_24h <- genes_entrez_24h$ENTREZID

# ORA para KEGG
# Realizar análisis de enriquecimiento KEGG con enrichKEGG
kegg_enrich_4h <- enrichKEGG(gene = genes_entrez_4h, organism = "hsa", pvalueCutoff = 0.05)
kegg_enrich_24h <- enrichKEGG(gene = genes_entrez_24h, organism = "hsa", pvalueCutoff = 0.05)

# Visualizar resultados
dotplot(kegg_enrich_4h, showCategory=10)
dotplot(kegg_enrich_24h, showCategory=10)

```





Y aquí lo hacemos por la base de datos MSIGDB

```{r}
library(msigdbr)
# Obtener los conjuntos de genes de MSigDB
msigdb <- msigdbr(species = "Homo sapiens")

# Filtrar el conjunto de genes de MSigDB para la colección que deseas (por ejemplo, colecciones 'H')
msigdb_hallmark <- msigdb %>% filter(gs_cat == "H")

msigdb_hallmark_list <- msigdb_hallmark %>%
  group_by(gs_name) %>%
  summarise(gene_list = list(entrez_gene))


# Realizar el análisis de enriquecimiento con MSigDB
ora_msigdb_4h <- enricher(genes_entrez_4h, TERM2GENE = msigdb_hallmark_list, pvalueCutoff = 0.05)
ora_msigdb_24h <- enricher(genes_entrez_24h, TERM2GENE = msigdb_hallmark_list, pvalueCutoff = 0.05)


# Visualizar resultados con dotplot
dotplot(ora_msigdb_4h, showCategory = 10)
dotplot(ora_msigdb_24h, showCategory = 10)
```


















